臺灣桃園地方法院民事判決
111年度訴字第108號
原      告  黃明桂  
訴訟代理人  范民珠律師
被      告  黃清炳  
訴訟代理人  邱英豪律師
複代理人    張世東律師
受  告  知
訴  訟  人  黃秀春  
上列當事人間請求返還不當得利事件，本院於民國111年6月24日
言詞辯論終結，判決如下： 
    主      文
一、被告應給付原告新臺幣柒萬陸仟柒佰玖拾肆元，及自民國一
    百一十年十一月十八日起至清償日止，按年息百分之五計算
    之利息。
二、被告應自民國一百一十年十一月十八日起至停止使用桃園市
    ○鎮區○○段○○○○○號即門牌號碼桃園市○鎮區○○路○○號房屋，
    按月給付原告新臺幣參仟參佰陸拾玖元。
三、原告其餘之訴駁回。
四、訴訟費用由被告負擔百分之二十九，餘由原告負擔。　　
    事實及理由
一、原告主張：緣訴外人黃吳算妹於民國108 年10月7 日死亡，
    其子女即兩造與訴外人黃秀春為全體繼承人，黃吳算妹所遺
    之遺產業經鈞院109 年度家繼訴字第37號判決由兩造、黃秀
    春按應繼分比例各3 分之1 分割為分別共有。惟被告長期獨
    自占用黃吳算妹遺產之門牌號碼：桃園市○鎮區○○路00號房
    屋（建號：桃園市○鎮區○○段000000000 ○號，下稱系爭房屋
    ）及其坐落基地即桃園市○鎮區○○段000○00000○000地號土地
    （下稱系爭土地，與房屋部分合稱系爭房地），獲有占有使
    用上開房地之利益，自應依上開應繼分比例，將不當得利返
    還原告。又系爭房地租金估算每月為新臺幣（下同）35,000
    元，原告每月應分得租金利益為11,666元（35,000÷3），自
    108 年11月起至110 年9 月止，被告占用系爭房地共計23個
    月，故被告應給付原告268,333（35,000÷3×23），及應自起
    訴狀繕本送達翌日起至停止使用系爭房地之日止，按月給付
    原告11,666元。為此，爰依民法第818 條、不當得利之法律
    關係提起本件訴訟等語。並聲明：（一）被告應給付原告26
    8,333 元，及自起訴狀繕本送達翌日起按年息5％計算之利息
    。（二）被告應自起訴狀繕本送達翌日起至停止使用系爭房
    屋之日止，按月給付11,666元。
二、被告則以：被告與被繼承人黃吳算妹間就系爭房地間成立使
    用借貸關係，於黃吳算妹死亡後其繼承人即兩造、訴外人黃
    秀春應繼受其使用借貸關係，被告自得向原告主張就系爭房
    地具有使用借貸之法律關係，是被告占有使用系爭房地之使
    用利益，即有法律上之原因，自不構成不當得利。退步言，
    縱認被告無權逾越其應有部分為使用收益，因系爭房地之2
    、3 樓年久失修，被告並未使用，原告以整棟且屋況良好之
    建物出租之租金行情予以請求，顯然過高。又被告僅使用系
    爭房地之1 樓，是應以系爭房地之1 樓面積並依土地法第97
    條以申報地價年息7 ％計算不當得利之金額為適當等語，資
    為抗辯。並聲明：原告之訴駁回。
三、經查，系爭房地原為黃吳算妹所有，黃吳算妹於108 年10月
    7 日死亡後，由兩造與訴外人黃秀春繼承並分割為各以應有
    部分3 分之1 分別共有等情，有建物及土地登記公務用謄本
    、桃園市地籍異動索引在卷可稽（見本院卷第17至53頁），
    且為兩造所不爭執，堪信為真實。
四、本院得心證之理由：
（一）按各共有人，除契約另有約定外，按其應有部分，對於共
      有物之全部，有使用收益之權。共有物之管理，除契約另
      有約定外，應以共有人過半數及其應有部分合計過半數之
      同意行之。民法第818條、第820條第1項前段分別定有明
      文。又分別共有之各共有人，按其應有部分對於共有物之
      全部有使用收益之權，所謂應有部分，係指分別共有人得
      行使權利之比例，而非指共有物之特定部分（最高法院57
      年台上字第2387號判決要旨參照）。共有人對共有物之特
      定部分使用收益，仍須徵得他共有人全體之同意，非謂共
      有人得對共有物之全部或任何一部有自由使用收益之權利
      。如共有人不顧他共有人之利益，而就共有物之全部或一
      部任意使用收益，即屬侵害他共有人之權利（最高法院62
      年台上字第1803號判決要旨參照）。而占用共有物使用收
      益之共有人，若對他共有人應有部分存在之事實並無爭執
      ，而僅以非無權占有為抗辯者，應就其取得占有，係有正
      當權源之事實證明之（最高法院92年度台上字第312號判
      決要旨參照）。
（二）本件被告就系爭房地為兩造與訴外人黃秀春所共有之事實
      並無爭執，而僅以其與黃吳算妹間就系爭房地存有使用借
      貸關係，原告應繼受該使用借貸關係，並非無權占有系爭
      房地置辯，揆諸首揭說明，自應由被告就其取得占有係有
      正當權源之事實負舉證之責。被告辯稱其與黃吳算妹間存
      有使用借貸關係者，無非以系爭房地之地價稅及房屋稅自
      96年起迄今均由被告所支付，且黃秀春於另案即本院109
      年度家繼訴字第37號分割遺產等事件中，亦就系爭房地之
      地價稅及房屋稅均由被告所繳納一事表示：都是原告（即
      本案被告）在使用，且原告（即本案被告）也沒有給被繼
      承人黃吳算妹任何代價，所以原告（即本案被告）繳納是
      應該的等語，為其主要之論據（見本院中壢簡易庭110年
      度壢司調字第155號卷，下稱壢簡卷，第17頁、第22頁）
      。惟所謂使用借貸者，係謂當事人一方以物交付他方，而
      約定他方於無償使用後返還其物之契約，此觀民法第464
      條之規定自明。又使用借貸為債權契約之一種，仍須當事
      人就一方無償以物貸與他方使用，他方允於使用後返還其
      物等契約必要之點，互有合致之意思表示，該項契約始能
      成立（最高法院85年度台上字第3034號判決意旨參照）。
      是被告上開所辯縱然屬實，亦不足證明其與黃吳算妹間就
      系爭房地成立使用借貸關係，此外，被告復未舉證證明其
      有占有系爭房地之合法權源，則被告占用系爭房地自屬無
      權占有。
（三）次按無法律上之原因而受利益，致他人受損害者，應返還
      其利益，民法第179條前段定有明文。次按無權占有他人
      之土地，可能獲得相當於租金之利益為社會之通常觀念（
      最高法院61年台上字第1695號判決意旨參照）。又民法第
      818條所定各共有人按其應有部分，對於共有物之全部，
      有使用收益之權，係指各共有人就共有物之全部，於無害
      他共有人之權利限度內，得按其應有部分行使用收益權而
      言。故共有人如逾越其應有部分之範圍而為使用收益時，
      其就超越其權利範圍而為使用收益所受之利益，要難謂非
      不當得利（最高法院85年度台上字第2059號判決參照）。
      查：
　 1、經查，本件被告無權占用系爭房地，已如前述，則原告主
      張被告受有相當於租金之利益致其受有損害，其得依不當
      得利之規定，請求被告給付依原告應有部分比例計算相當
      於租金之利益，自屬有據。
　 2、復按城市地方房屋之租金，以不超過土地及其建築物申報
      總價年息10％為限，土地法第97條第1項固有明文。惟上開
      限制基地租金之規定，應僅限於城巿地方供住宅用之房屋
      ，城市地方供營業用之房屋，承租人得以營商而享受商業
      上之特殊利益，非一般供住宅用之房屋可比，所約定之租
      金，自不受土地法第97條規定之限制(最高法院93年度台
      上字第1718號、102年度台上字第912號判決意旨、94年度
      第2次民事庭會議決議參照)。查，系爭房屋之使用現狀為
      經營便當店之店面使用，為被告所不爭執，依前開判決意
      旨，被告占有系爭房屋相當於租金之不當得利，就其數額
      之認定，自不受土地法第97條規定之限制。是本院審酌系
      爭房地之位置、工商業繁榮之程度，及被告利用系爭房地
      之經濟價值及所受利益等情，認為兩造共有之系爭房地應
      以系爭房地申報總價之年息5％計算相當於租金之不當得利
      。至被告雖辯稱：系爭房屋2、3樓年久失修，伊未就系爭
      房屋2、3樓使用收益，應僅以伊所使用之系爭房屋1樓面
      積118.1平方公尺，計算不當得利云云，並提出現場照片
      為佐（見壢簡卷第25至26頁），然查，系爭房屋1、2、3
      樓既均共有同一出入口，並無其他獨立出入口，自得認被
      告有實際管理使用系爭房屋2 、3 樓，至被告對於各空間
      使用程度及密度，仍無礙於其對於系爭房屋2 、3 樓有實
      質上管理使用之情事，被告前開所辯，並無可採。
　 3、又兩造就系爭房屋應有部分均為3 分之1，已如前述，而
      系爭土地面積分別為35.78平方公尺、19.62平方公尺、15
      9.47平方公尺；系爭土地107 年至108 年之申報地價分別
      為每平方公尺10,960元、10,960元、7547.2元；109 年至
      110年之申報地價分別為每平方公尺11,200元、11,200元
      、7,787.2元；111年之申報地價分別為每平方公尺11,280
      元、11,280元、7,867.2元；系爭房屋課稅現值為546,200
      元等情，有系爭土地之土地登記公務用謄本、桃園市平鎮
      事務所111年3月22日平地價字第1110002694號函及附件、
      桃園市政府地方稅務局中壢分局111年3月22日桃稅壢字第
      1117408779號函及附件各1份在卷可稽（見本院卷第19至2
      9頁、第81至88頁、第89至99頁）。依此計算，原告所得
      請求被告返還自取得系爭房地之次月即108年11月起至110
       年9月止，所受相當於租金之不當得利為76,794元（計算
      式如附表一所示）；另自起訴狀繕本送達翌日起即110 年
      11月18日起（見壢簡卷第14頁送達證書所載）至返還系爭
      房地之日止，原告按月得請求被告給付相當於租金損害之
      不當得利為3,369元【計算式如附表二所示】。故原告主
      張於此範圍內，為有理由，應予准許；逾此範圍之請求，
      則乏所憑，不應准許。
　4、另原告雖具狀陳報附近地區租金價格，有原告111年5月19
      日民事準備（二）狀及其附件所示（見本院卷第111至119
      頁），惟觀諸上開列印資料，均與系爭房地非屬同路段，
      而原告亦未能提出系爭房地曾經出租他人、收取租金金額
      之相關租賃契約以參佐，尚難認其主張每月租金35,000元
      係屬有據。
五、末按給付無確定期限者，債務人於債權人得請求給付時，經
    其催告而未為給付，自受催告時起，負遲延責任，其經債權
    人起訴而送達訴狀者，與催告有同一之效力；遲延之債務，
    以支付金錢為標的者，債權人得請求依法定利率計算之遲延
    利息；應付利息之債務，其利率未經約定，亦無法律可據者
    ，週年利率為百分之五，民法第229條第2項、第233條第1項
    前段、第203條分別定有明文。本件原告請求被告返還相當
    於租金之不當得利，係屬金錢給付之債，又無確定期限，則
    依上揭法律規定，原告就被告應給付之金額部分，一併請求
    自起訴狀繕本送達翌日即110年11月18日（見壢簡卷第14頁
    送達證書所載）起至清償日止，按法定利率即年息5％計算之
    利息，亦屬於法有據。
六、綜上所述，原告依不當得利之法律關係，請求被告給付相當
    於租金之不當得利76,794元及自110年11月18日起至清償日
    止，按年息5％計算之利息，及自110年11月18日起至停止使
    系爭房屋之日止，按月給付原告3,369元，為有理由，應予
    准許，逾此範圍之請求，為無理由，則應予駁回。
七、本件事證已臻明確，兩造其餘攻擊防禦方法及證據，核與判
    決之結果不生影響，爰不一一論列，併此敘明。
八、訴訟費用負擔之依據：民事訴訟法第79條。
中    華    民    國   111    年    7   月    15      日
                  民事第四庭    法  官  林常智
　
以上正本係照原本作成。
如對本判決上訴，須於判決送達後 20 日內向本院提出上訴狀。
如委任律師提起上訴者，應一併繳納上訴審裁判費。
　
中    華    民    國   111    年    7   月    15      日
                                書記官  石幸子
附表一：（新臺幣：元）
編號 占用地號 所占面積 占有期間（民國）     申報地價 新臺幣 （元）    計算式（申報地價×占用面積×相當於租金之百分比×占用時間×應有部分比例）  相當租金之不當得利（元以下四捨五入） 1 桃園市○鎮區○○段000地號土地 35.78平方公尺 108年11月至12月 10,960 10,960 × 35.78 ×5％ × 2/12 ×1/3 1,089    109年1月至12月 11,200 11,200 × 35.78 ×5％ × 1 ×1/3 6,679    110年1月至9月 11,200 11,200 × 35.78 ×5％ × 9/12 ×1/3 5,009 2 桃園市○鎮區○○段00000地號土地 19.62平方公尺 108年11月至12月 10,960 10,960 × 19.62 ×5％ × 2/12 ×1/3 597    109年1月至12月 11,200 11,200 × 19.62 ×5％ × 1 ×1/3 3,662    110年1月至9月 11,200 11,200 × 19.62 ×5％ × 9/12 ×1/3 2,747 3 桃園市○鎮區○○段000地號土地 159.47平方公尺 108年11月至12月 7,547.2 7,547.2 × 159.47 ×5％ × 2/12 ×1/3 3,343    109年1月至12月 7,787.2 7,787.2 × 159.47 ×5％ × 1 ×1/3 20,697    110年1月至9月 7,787.2 7,787.2 × 159.47 ×5％ × 9/12 ×1/3 15,523 合計      59,346 

編號 建物建號 時間（民國） 計算式（課稅現值×相當於租金之百分比×占用時間×應有部分比例） 相當租金之不當得利（元以下四捨五入） 1 桃園市○鎮區○○段0000○號建物（門牌號碼桃園市○鎮區○○路00號） 108年11月至12月 546,200 × 5％ × 2/12 × 1/3 1,517   109年1月至12月 546,200 × 5％ × 1 × 1/3 9,103   110年1月至9月 546,200 × 5％ × 9/12 × 1/3 6,828 合計    17,448 
　　　　
附表二：（新臺幣：元）
編號 占用地號 所占面積 計算式（申報地價×占用面積×相當於租金之百分比÷12月×應有部分比例） 被告按月應給付之金額（元以下四捨五入） 1 桃園市○鎮區○○段000地號土地 35.78平方公尺 11,280×35.78×5％÷12×1/3 561 2 桃園市○鎮區○○段00000地號土地 19.62平方公尺 11,280×19.62×5％÷12×1/3 307 3 桃園市○鎮區○○段000地號土地 159.47平方公尺 7,867.2×159.47×5％÷12×1/3 1,742 合計       2,610 

建物建號 計算式（課稅現值×相當於租金之百分比÷12月×應有部分比例） 相當租金之不當得利（元以下四捨五入） 桃園市○鎮區○○段0000○號建物（門牌號碼桃園市○鎮區○○路00號） 546,200×5％÷12×1/3 759